【裁判字號】    97,上易,1619
【裁判日期】    971128
【裁判案由】    違反毒品危害防制條例
【裁判全文】
臺灣高等法院臺中分院刑事判決        97年度上易字第1619號
上  訴  人  臺灣南投地方法院檢察署檢察官
被      告  乙○○
                    （另案於臺灣臺中監獄執行中）
上列上訴人因被告違反毒品危害防制條例案件，不服臺灣南投地
方法院96年度易字第499號中華民國97年8月4 日第一審判決（起
訴案號：臺灣南投地方法院檢察署96年度毒偵字第1016號），提
起上訴，本院判決如下：
    主  文
上訴駁回。
    理  由
一、公訴意旨略以：被告乙○○前於民國88年間因施用毒品案件
    ，經依臺灣南投地方法院裁定送觀察、勒戒後，因認無繼續
    施用毒品之傾向，於88年7 月12日執行完畢釋放出所。然其
    於上開觀察、勒戒執行完畢後5 年內之88年間，又因違反毒
    品危害防制條例之施用第二級、第一級毒品案件，經臺灣南
    投地方法院以88年度訴字第379號判決分別判處有期徒刑6月
    、2 年，並定應執行刑有期徒刑2年4月確定（尚未執行完畢
    ，不構成累犯）；其又於95年間再犯施用第二級毒品罪，經
    臺灣南投地方法院以96年度易字第151號判決判處有期徒刑5
    月確定（亦不構成累犯）。惟被告仍未能戒絕毒癮，復基於
    施用第二級毒品甲基安非他命（下稱甲基安非他命）之犯意
    ，於96年5 月31日15時18分許回溯96時內某時點，在不詳處
    所，以不詳方式，施用甲基安非他命1 次；嗣經臺灣南投地
    方法院檢察署（下稱南投地檢署）人員於96年5月31日15 時
    18分許採集被告之尿液送檢驗，結果呈甲基安非他命陽性反
    應。因認被告涉犯違反毒品危害防制條例第10條第2 項施用
    第二級毒品罪嫌云云。
二、按犯罪事實應依證據認定之，無證據不得認定犯罪事實，又
    不能證明被告犯罪者，應諭知無罪之判決，刑事訴訟法第15
    4條第2項、第301條第1項分別定有明文。次按刑事訴訟法所
    謂認定犯罪事實之證據，係指足以認定被告確有犯罪行為之
    積極證據而言，該項證據自須適合於被告犯罪事實之認定，
    始得採為斷罪資料。如未能發現相當證據，或證據不足以證
    明，自不能以推測或擬制之方法，以為裁判之基礎。又刑事
    訴訟上證明之資料，無論其為直接或間接之證據，均須達於
    一般之人均不致有所懷疑，而得確信其為真實之程度，始得
    據為有罪之認定，若其關於被告是否犯罪之證明未能達此程
    度，而有合理性懷疑之存在，致使無從形成有罪之確信，根
    據「罪證有疑，利於被告」之證據法則，即不得遽為不利於
    被告之認定（最高法院29年上字第3105號、40年臺上字第86
    號、76年臺上字第4986號判例參照）。另按刑事訴訟法第15
    6條第2項規定，被告雖經自白，仍應調查其他必要之證據，
    以察其是否與事實相符，立法之目的乃欲以補強證據擔保自
    白之真實性；亦即以補強證據之存在，藉之限制自白在證據
    上之價值。而所謂補強證據，則指除該自白本身外，其他足
    資以證明自白之犯罪事實確具有相當程度真實性之證據而言
    。雖其所補強者，非以事實之全部為必要，但亦須因補強證
    據與自白之相互利用，而足使犯罪事實獲得確信者，始足當
    之（最高法院74年臺覆字第10號判例參照）。
三、證據能力部分：
  (一)按法院或檢察官得囑託醫院、學校或其他相當之機關、團體
    為鑑定，或審查他人之鑑定，並準用第203條至第206條之1
    之規定；鑑定之經過及其結果，應命鑑定人以言詞或書面報
    告，刑事訴訟法第208條第1項前段、第206條第1項分別定有
    明文。是經法院、檢察官囑託相當之機關為鑑定後，經鑑定
    人以書面報告其鑑定之結果者，即屬刑事訴訟法第15 9條第
    1 項所謂之「法律有規定者」，不受該條項規定「不得作為
    證據」之限制；且刑事訴訟法第208條第1項前段對於法院或
    檢察官囑託相當之機關為鑑定之情形，僅規定：「準用第20
    3條至第206條之1之規定」，至於刑事訴訟法第202條有關「
    鑑定人應於鑑定前具結」之規定，則不在準用之列。故於法
    院或檢察官囑託相當之機關為鑑定，而該受囑託機關以書面
    報告鑑定結果之情形，既非屬依法應具結者。是同法第158
    條之3 有關「證人、鑑定人依法應具結而未具結者，其證言
    或鑑定意見，不得作為證據」之規定，於此時即無適用之餘
    地。是以，卷附內政部警政署96年12月7日刑醫字第0961543
    38號鑑驗書、97年6月12日刑醫字第0970075715 號函、法務
    部調查局95年7月25日調科壹字第220023761號鑑定通知書、
    中山醫學大學附設醫院尿液檢驗報告，係檢察官及法院囑託
    該等機關為鑑定，而由受囑託機關作成，依前揭法律規定，
    自得作為證據。
  (二)第按被告以外之人於審判外之言詞或書面陳述，除法律有規
    定者外，不得作為證據，刑事訴訟法第159 條固定有明文，
    惟被告以外之人於審判外之陳述，雖不符同法第159 條之1
    至之4 規定，而經當事人於審判程序同意作為證據，法院審
    酌該言詞陳述或書面陳述作成時之情況，認為適當者，亦得
    為證據。又當事人、代理人或辯護人於法院調查證據時，知
    有第159 條第1 項不得為證據之情形，而未於言詞辯論終結
    前聲明異議者，視為有前項之同意，此亦據同法第159 條之
    5 規定甚明。查卷附臺灣南投地方法院檢察署施用毒品受保
    護管束人（被告）尿液體監管紀錄表1 份，係被告以外之人
    於審判外之書面陳述，屬於傳聞證據，惟檢察官及被告於本
    院審判程序均表明同意引為證據，本院審酌上開書面陳述作
    成時之證據取得過程並無瑕疵，且與待證事實具有關連性等
    情況，認為適當，應認依刑事訴訟法第159條之5第1 項之規
    定，得為證據，而有證據能力。
四、公訴人認被告涉有上開施用第二級毒品罪嫌，主要係以：經
    臺灣南投地方法院檢察署人員於96年5 月31日15時18分許，
    採集被告之尿液送往中山醫學大學附設醫院檢驗科藥物檢測
    中心以氣相層析質譜儀鑑驗，結果呈甲基安非他命陽性反應
    ，此有該中心實驗編號0000000號尿液檢驗報告1份附卷可稽
    ；按人體吸食毒品，經尿液排出之時間，依吸食量多寡、人
    體代謝功能、吸食者之年齡及性別不同而有所差異，一般而
    言吸食者在48小時內所排泄之尿液，均有可能被檢出，若經
    常或大量吸食，則經尿液排出時間約可延長至4 天即96小時
    ，本件被告於上開時間所採取之尿液，經送驗結果，呈甲基
    安他命陽性反應，足認被告於上開採尿時間回溯96小時內某
    時點有施用甲基安非他命之行為為其立論之依據。然訊據被
    告堅決否認有有公訴人所認之前述犯行，並辯稱：伊認為送
    驗的尿液可能不是伊的；伊的驗尿結果為1404NG/ML ，如果
    伊有施用毒品，該數值應該有1萬多NG/ML，且伊都要來向觀
    護人報到，怎麼可能施用毒品還來報到等語。
五、經查：
  (一)本件被告於96年5 月31日向臺灣南投地方法院檢察署觀護人
    報到後，經證人負責採集本件被告尿液之南投地檢署人員丙
    ○○於是日15時18分許，採集被告之尿液，送往中山醫學大
    學附設醫院以「氣象層析質譜儀（GC/MS ）」檢驗，結果呈
    甲基安非他命陽性反應（其中安非他命檢出濃度為352NG/ML
    ，甲基安非他命檢出濃度為1404NG/ML ），此有臺灣南投地
    方法院檢察署施用毒品受保護管束人（被告）尿液檢體監管
    紀錄表、中山醫學大學附設醫院96年6 月14日出具之尿液檢
    驗報告（96年度毒偵字第1016號卷第3頁）各1份附卷可稽。
  (二)有關採集本件被告尿液之經過情形，證人丙○○於原審97年
    7 月21日審理時證稱：法警先通知我要採尿，並帶要採尿的
    人即本件被告上來，我就帶進去採尿室，照正常程序，看著
    被告尿，被告尿完之後，我要量尿的溫度及採尿時間，並照
    正常程序密封，被告就離開等語（見原審卷第88-90 頁）。
    是以，本件採集送驗之尿液，確含有被告所排放尿液之事實
    ，堪以認定。然被告以前情詞置辯，原審乃將前揭採集之被
    告尿液2 瓶及被告唾液檢體送請內政部警政署刑事警察局作
    DNA 型別鑑定，鑑定之結果為：編號1、2尿液（即前揭採集
    之被告尿液2瓶）經DNA-STR型別檢測結果，因部份基因位出
    現超過2個以上對偶基因型，研判該DNA-STR型別為混合型，
    表示該證物至少含有2人DNA混合型別，不排除混有被告與另
    1 人DNA，此有該局96年12月7日刑醫字第0960154338號鑑驗
    書、97年6月12日刑醫字第0970075715 號函在卷可憑（原審
    卷第39頁、55頁）。準此，足認本件採集之被告尿液2 瓶皆
    至少含有2人DNA混合型別，不排除混有被告與另1人DNA。
  (三)然何以被告所採集之2瓶尿液中會含有他人之DNA？經證人即
    負責採集本件被告尿液之南投地檢署人員丙○○於原審97年
    7 月21日審理時證稱：「（本件採尿之前，瓶子及量溫度的
    儀器有無清乾淨？）都是乾淨的免洗杯，一個人尿之後用溫
    度計都要用酒精消毒用棉花棒擦拭，下一個人直接使用。‧
    ‧（如何照你上開採尿過程？為何會檢驗出這樣的結果？採
    尿過程有無不嚴謹而導致這樣的情形？）可能是溫度計沒有
    擦乾淨。（你們測量受採集人的尿液的溫度，如何測量？）
    被告是尿在紙杯，被告尿完之後，我們馬上把溫度計插入該
    杯厘面的尿。（測量溫度作用為何？）怕受採尿人作弊。」
    等語（原審卷第89頁），由證人丙○○之上開證述可知，臺
    灣南投地方法院檢察署觀護人對受採尿人採集之程序，為了
    避免受採尿人作弊，於受採尿人將尿液排入紙杯後，丙○○
    隨即將溫度計放入紙杯中測量溫度，而該溫度計測量一次後
    ，即以酒精予以擦拭再使用，顯然在此一採尿過程中，倘溫
    度計沒有完全消毒乾淨即再次使用，即有可能污染下一個受
    採尿人之尿液，而證人丙○○亦不排除此種可能性。準此，
    被告之尿液中之所以會檢出他人之DNA ，極有可能是用以測
    量尿液溫度之溫度計不乾淨所致。
  (四)按刑事訴訟程序有所謂罪疑唯輕原則（或稱為有疑利於被告
    之原則），即關於實體犯罪事實之認定，如果法院經由調查
    證據之結果，對於部分重要事實仍然無法排除是否存在之疑
    問時，就必須採對被告最有利之認定。雖本件採集之被告尿
    液送檢驗，結果呈甲基安非他命陽性反應，惟如前所述，本
    件採集之被告尿液2瓶既皆至少含有被告及另一人之DNA，依
    罪疑唯輕之原則，上開被告所採集之尿液送驗之結果，縱呈
    甲基安非他命陽性反應，亦不能據為認定係被告施用甲基安
    非他命之有利證據。綜上所述，依卷內現存之證據資料，尚
    無法使本院就被告於96年5 月31日15時18分許回溯96小時內
    某時許，施用第二級毒品甲基安非他命犯行之心證，達致超
    越合理懷疑之程度。揆諸前揭說明，即不得遽為不利於被告
    之認定。此外，復查無其他積極證據足證被告確有公訴人所
    指涉有施用第二級毒品甲基安非他命之犯行，揆之前開說明
    ，自應為被告無罪之諭知。
六、檢察官聲請傳訊採尿人員丙○○，以證明採尿時，有無可能
    將被告尿液與他人的尿液混在一起等語，然查，本件被告之
    尿液並未與他人之尿液相混合，而係採尿人員之溫度計可能
    未擦拭乾淨所致，關於此點，證人楊元已於原審理時證述明
    確，故認無再傳訊丙○○之必要，附此敘明。
七、原審認不能證明被告犯罪，因而諭知無罪之判決，並無不合
    ，檢察官提起上訴，指稱：DNA 之檢測與尿液中毒品濃度檢
    測對檢體之大異，DNA 檢測之檢體只須微量即可檢出，而尿
    液中毒品之檢測則須達相當之濃度（即閾值）始可檢測出陽
    性反應，縱使因採尿人員丙○○未將溫度計擦拭乾淨，被告
    之尿液不可能因置入檢測用的溫度計而使其甲基安非他命濃
    度超出閾值云云。然依上揭被告之尿液既檢出他人之DNA ，
    既無法排除係因測量被告尿液溫度之溫度計沒有擦拭乾淨所
    導致，則訴訟法上「罪疑唯輕」、「有利歸被告」法則，即
    必須採對被告最有利之認定，實難以DNA 之檢測與尿液中毒
    品濃度檢測之差異，遽為不利於被告之認定，是認檢察官之
    實無理由，應予駁回。
據上論斷，應依刑事訴訟法第368條，判決如主文。
本案經檢察官甲○○到庭執行職務。
中    華    民    國    97    年    11    月    28    日
            刑事第五庭    審判長法  官  趙  春  碧
                                法  官  賴  恭  利
                                法  官  何  秀  燕
以上正本證明與原本無異。
不得上訴。
                                書記官  阮  正  枝
中    華    民    國    97    年    11    月    28    日


司法院資訊處製作；財團法人民間司法改革基金會備份。
